【裁判字號】    97,交抗,171
【裁判日期】    970829
【裁判案由】    聲明異議
【裁判全文】
臺灣高等法院臺南分院交通事件裁定    97年度交抗字第171號
抗  告  人
即移送機關  交通部公路總局嘉義區監理所嘉義市監理站
法定代理人  甲○○
受處分人    乙○○
上列抗告人因受處分人違反道路交通管理處罰條例案件，不服臺
灣嘉義地方法院97年度交聲字第212號中華民國97年6月30日之裁
定，提起抗告，本院裁定如下：
    主  文
原裁定關於撤銷原處分有關罰鍰新台幣肆萬伍仟元部分撤銷，發
回臺灣嘉義地方法院更為裁定。
    理  由
一、抗告意旨略以：
  (一)按行政罰法第26條規定：「一行為同時觸犯刑事法律及違反
    行政法上義務規定者，依刑事法律處罰之。但其行為應處以
    其他種類行政罰或得沒入之物而未經法院宣告沒收者，亦得
    裁處之。前項行為如經不起訴處分或為無罪、免訴、不受理
    、不附審理之裁判確定者，得依違反行政法上義務規定裁處
    之。」，此即一事不二罰之原則，究其立法目的，係一行為
    同時觸犯刑事法律及違反行政法上義務規定時，固刑罰與行
    政罰同屬對不法行為之制裁，而刑罰之懲罰作用較強，故刑
    事法律處罰即足資警惕，基於比例原則，實無再處行政罰之
    必要。準此，行政機關 (即抗告人）得否科以與刑罰相類之
    行政罰，端視該行為之刑事訴追或審判結果而定，再刑事訴
    追、審判程序尚未終局確定前，行政機關 (即抗告人）自不
    得逕予裁罰，惟刑事案件如經檢察官為不起訴處分時，因無
    刑事處罰，自無一事不二罰原則之適用，行政機關 (即抗告
    人）仍得裁罰之。
  (二)再按行為人飲用酒類，其呼氣酒精濃度超過0.55mg/L而達不
    能安全駕駛之程度仍駕駛車輛者，因其不法之狀態已達應受
    刑罰制裁之程度，應構成刑法第185條之3公共危險罪，異議
    人上揭酒醉駕車之行為，經移送檢察官偵辦後，雖經前開緩
    起訴處分確定在案，且緩起訴期間屆滿未經撤銷，惟參酌前
    揭行政罰法第26條第2項規定，異議人之行為如經檢察官不
    起訴處分確定時，行政機關 (即抗告人）本得依行政法上義
    務規定裁罰，且行政罰法第26條第2項中所定「不起訴處分
    」之範圍，應包括「緩起訴處分」在內，蓋檢察官為緩起訴
    處分時，依刑事訴訟法第253條之2第l項規定對被告所為之
    指示及負擔，係一種特殊處遇措施，並非刑罰，其使被告免
    於訴追之法律效果，與「不起訴處分」之效果相同，緩起訴
    處分性質上乃係一種附帶條件之不起訴處分，且案件經緩起
    訴處分確定後，已確定同一行為並無刑事處罰，自無「一事
    二罰」之事實，自應比照不起訴處分，行政機關 (即抗告人
    ) 自得本於法定職權，基於公共利益及行政目的對違規者裁
    罰，此交通部95年7月17日交路字第0950006986號函釋及法
    務部95年05月25日法律字第0950700393號函之見解亦同。
  (三)按檢察官依刑事訴訟法第253條之2第l項第4款規定為緩起訴
    處分，命被告向公益團體捐款者，被告係履行檢察官為緩起
    訴處分命令，性質上自屬處分金，與罰金無異，其捐款解釋
    上亦屬道路交通管理處罰條例第35條第8項所規定之罰金，
    被告即履行檢察官為緩起訴處分命令，與受刑事處罰無異；
    然道路交通管理處罰條例第35條第8項規定：【前項汽車駕
    駛人，經判決確定處以罰金低於本條例第92條第3項所訂最
    低罰鍰基準規定者，應依本條例裁決繳納不足最低罰鍰之部
    份】。
  (四)處罰機關 (即抗告人)對異議人之酒駕行為，在異議人 (即
    相對人)緩起訴處分確定並緩起訴期間屆滿，確定已無刑事
    處罰後，始依道路交通管理處罰條例第35條第l項第1款與違
    反道路交通管理事件統一裁罰基準及處理細則第41條第4項
    規定按統一裁罰基準表裁處異議人罰鍰新台幣45000元，於
    法縱有未洽；查本案行為人其呼氣酒精濃度已超過0.55mg/L
    之標準，如僅依緩起訴內容指定向公益團體繳交1萬元，即
    可免除罰款，除違反比例原則外，更有鼓勵一般民眾喝酒過
    量駕車 (亦即酒精濃度要超過0.55mg/L之標準)，其處罰反
    而較輕之事實。故本案原裁定顯然有違道路交通管理處罰條
    例之立法原意精神，更恐將嚴重危害我國交通安全，而無法
    有效遏止酒後駕車，所造成國人傷亡慘劇一再發生。准此，
    本件亦應依道路交通管理處罰條例第35條第8項規定，爰依
    統一裁罰基準表應處罰鍰新台幣45000元，異議人(即相對人
    ）捐款1萬元，應再補繳納不足最低罰鍰新台幣35000元，始
    為適法。
  (五)綜上所述，原裁定認事用法應有錯誤，為維公平原則，並符
    法律規定，爰依法提起抗告，准予撤銷原裁定，另為適法之
    裁定云云。
二、原裁定略以：異議人於民國95年8月23日，酒後駕駛車牌號
    碼Ｋ6Ｖ—766號重型機車行駛於道路，於當日晚上9時39分
    許，行經嘉義市○○路○段與友愛路口時，為警測得其吐氣
    酒精濃度達每公升0.56毫克，業經異議人於另案臺灣嘉義地
    方法院檢察署95年度偵字第6604號公共危險案件警詢及偵查
    中供承不諱，復有酒精測定紀錄表、刑法第185條之3測試觀
    察紀錄表附於該案卷宗可稽，異議人因同一酒駕行為，同時
    涉犯刑法公共危險罪，經臺灣嘉義地方法院檢察署檢察官於
    95 年9月28日以95年度偵字第6604號為緩起訴處分，其期間
    為一年，自95年10月18日起算，至96年10月17日期滿，並依
    該緩起訴處分內容已向指定之公益團體即財團法人臺灣兒童
    暨家庭扶助基金會嘉義分事務所支付一萬元，業據調取該案
    卷宗審閱無訛，是該緩起訴處分確已發生實質確定力，依上
    說明，行政罰法第26條第2項規定，於經緩起訴處分情形不
    適用，則原處分機關對異議人上開酒後駕車違規行為，逕為
    裁處罰鍰四萬五千元部分，即有一行為同時遭到刑事處罰及
    行政裁罰之雙重不利益，核與行政罰法第26條第1項規定意
    旨有違，難認允當，惟吊扣駕駛執照及接受道路交通安全講
    習，因屬行政罰法第26條第1項但書所稱其他種類行政罰，
    雖經依刑事法律處罰後，仍得裁處之。綜上所述，原處分機
    關以異議人有酒後駕車之行為，依道路交通管理處罰條例第
    35條第1項第1款前段、同條例第24條第1項第2款及違反道路
    交通管理事件統一裁罰基準及處理細則第43條、第44條及第
    67條之規定，裁處異議人罰鍰4萬5千元，吊扣駕駛執照1年
    ，並應接受道路交通安全講習之處分，其中裁處罰鍰之部分
    於法不合，異議人之異議，為有理由，自應由將此部分撤銷
    ，諭知異議人不罰等語。
三、按汽車駕駛人，駕駛汽車經測試檢定有酒精濃度超過規定標
    準之情形者，處新臺幣15000元以上60000元以下罰鍰，並當
    場移置保管該汽車及吊扣其駕駛執照1年，且應接受道路交
    通安全講習，道路交通管理處罰條例第35條第1項第1款、第
    24條第1項第2款分別定有明文。
四、經查：
  (一)按九十五年二月五日生效之行政罰法第二十六條第一項規定
    ，一行為同時觸犯刑事法律及違反行政法上義務規定者，依
    刑事法律處罰之。但其行為應處以其他種類行政罰或得沒入
    之物而未經法院宣告沒收者，亦得裁處之。究其立法目的，
    一行為同時觸犯刑事法律及違反行政法上義務規定時，由於
    刑罰與行政罰同屬對不法行為之制裁，而刑罰之懲罰作用較
    強，故依刑事法律處罰，即足資警惕時，實無一事二罰再處
    行政罰之必要，且刑事法律處罰，由法院依法定程序為之，
    較符合正當法律秩序，應予優先適用，但罰鍰以外之沒入或
    其他種類行政罰，因兼具維護公共秩序之作用，為達行政目
    的，行政機關仍得併予裁處。
  (二)關於緩起訴處分是否屬於行政罰法第26條第1項所規定之依
    刑事法律處罰？又是否係屬同法條第2項規定之「不起訴處
    分」一節；查我國關於不起訴處分與緩起訴處分之規定，多
    見於刑事訴訟法，於該法法例之用語，均個別明列之，如刑
    事訴訟法第255條第1項、第259條、第260條均屬之；易言之
    ，在我國刑事訴訟法之體例上，並無將「不起訴處分」一詞
    包含「緩起訴處分」之情形。再依我國刑事訴訟法第253條
    之1規定，有關緩起訴處分，需具備(1)犯罪嫌疑充足，(2)斟
    酌刑法第五十七條所列事項，(3)為公共利益之維護，(4)以緩
    起訴為適當者（即適當性）等要件；尚與不起訴處分之要件
    有間；因之，倘認行政罰法第26條第2項規定之「不起訴處
    分」包含「緩起訴處分」之情形，是否已逾文義解釋之範圍
    ，實有疑問。再者，關於緩起訴處分之要件、裁量之基準，
    與不起訴處分相較，均多有不同，至多應僅得視緩起訴處分
    為暫緩起訴之處分，而非不起訴處分。另緩起訴處分所定緩
    起訴期間期滿後，該緩起訴處分將發生禁止對已為緩起訴處
    分之同一犯罪事實再行起訴之效力，即所謂「緩起訴處分之
    實質確定力」（最高法院94年台非字第215號判例參照），
    故檢察官所為對於受處分人之緩起訴處分，實已產生實質刑
    罰之效果。另行政罰法第26條第2項之規定既未明文包含「
    緩起訴處分」之類型，而對於人民不利益之規定本不得任意
    加以擴張其適用，自不宜逕認行政罰法第26條第2項規定於
    經緩起訴處分之情形亦有適用，始為允當，並符其立法理由
    。
  (三)再查，檢察官依刑事訴訟法第253條之2第1項第4款規定為緩
    起訴處分，命被告向公益團體捐款者，被告係履行檢察官為
    緩起訴處分命令，性質上自屬處分金；且依刑事訴訟法第25
    3條之2第2項規定命被告捐款之金錢給付命令，並得為民事
    強制執行名義。是檢察官命令被告為捐款之金錢給付，此等
    命令雖非刑罰，但仍是一種特殊的處遇措施，會產生未經裁
    判即生終局處理案件之實質效果，亦即性質上已係實質的制
    裁，造成被告財產減少的影響，其捐款解釋上應屬道路交通
    管理處罰條例第35條第8項所規定之罰金，被告即係履行檢
    察官為緩起訴處分命令，與受刑事處罰無異。且行政罰法第
    26條第1項僅規定「依刑事法律處罰之」，並未明定應依刑
    法第33條、第34條所定主從刑罰之種類科罰，檢察官命令被
    告捐款之金錢給付即係依刑事訴訟法第253條之2第1項第4款
    規定所為，自與行政罰法第26條第1項「依刑事法律處罰之
    」之規定，尚無扞格之處。
  (四)本件受處分人乙○○於95年8月23日飲酒後仍駕駛車牌號碼K
    6V-766號重型機車，於當日晚上9時39分許，行經嘉義市○
    ○○段與友愛路口時，為警測得其吐氣酒精濃度達每公升０
    ．五六毫克，超過規定標準０．五五以上，經警查獲等情，
    業據受處分人供承不諱，並有其簽收舉發違反道路交通管理
    事件通知單及臺灣高等法院被告前案紀錄表在卷可憑，故受
    處分人乙○○酒後於上開時地駕駛小客車，經警測試檢定有
    酒精濃度超過規定標準即吐氣所含酒精濃度每公升０‧五六
    毫克事實，堪以認定。又受處分人上開酒後駕車行為所涉之
    公共危險刑事案件，經檢察官為緩起訴處分確定，緩起訴期
    間為一年（95年10月18日起至96年10月17日止），受處分人
    並已依緩起訴處分書內容向公益團體「財團法人台灣兒童暨
    家庭扶助基金會嘉義分事務所」繳交1萬元，有前揭緩起訴
    處分書及前科紀錄表等在卷可稽（見原審卷第5頁、第8頁）
    ，又抗告人即原處分機關於97年5月19日以嘉監義裁字第裁
    76 —Ｌ00000000號裁決書，裁處異議人罰鍰四萬五千元，
    吊扣駕駛執照一年，並應接受道路交通安全講習之處分（吊
    扣駕駛執照一年部分已於96年9月4日執行完畢，接受道路交
    通安全講習部分已於95年10月17日執行完畢），亦有裁決書
    、舉發機關舉發違反道路交通管理事件通知單等件為證，且
    為受處分人所不否認，此部分事實均可認定。
五、綜上所述，檢察官依刑事訴訟法第253條之2第1項第4款規定
    為緩起訴處分，命被告向公益團體捐款者，其性質上是否不
    得視同罰金性質，且就受處分人依緩起訴所附之條件，向公
    益團體「財團法人台灣兒童暨家庭扶助基金會嘉義分事務所
    」支付1萬元後，原處分機關再行裁罰45000萬元，就該1萬
    元部分是否有一事二罰之情事，尚非無疑，而有須再行調查
    審認之必要。原裁定認經檢察官為緩起訴處分之行為，如同
    時違反行政法上義務之規定，因已有刑事處罰，此時行政機
    關若另行依法行政裁罰，即有一行為同時遭到刑事處罰及行
    政裁罰之雙重不利益，核與行政罰法第二十六條第一項規定
    意旨有違，因此參酌行政罰法第二十六條立法意旨，違反行
    政法上義務之行為，若同時亦經檢察官另為緩起訴處分時，
    行政機關應不得就同一行為，再為與刑罰相類罰鍰處分等情
    ，容有未洽。
六、抗告人抗告意旨，以緩起訴處分確定後，宜視同不起訴處分
    確定，得依行政法上義務規定裁處等情，而指摘原裁定不當
    ，雖無理由，但原裁定既有上開不當之處，自應由本院將原
    裁定關於此部分撤銷，發回原審法院另為適當之處置。
七、據上論結，應依道路交通案件處理辦法第26條，刑事訴訟法
    第413條，裁定如主文。
中    華    民    國    97    年    8     月    29    日
                  刑事第四庭    審判長法  官  吳志誠
                                      法  官  陳珍如
                                      法  官  羅心芳
以上正本證明與原本無異。
不得再抗告。
                                      書記官  蔡振豐
中    華    民    國    97    年    9     月    2     日


司法院資訊處製作；財團法人民間司法改革基金會備份。
